臺灣臺南地方法院刑事判決　　　
111年度訴字第187號
公  訴  人  臺灣臺南地方檢察署檢察官
被      告  蔡介元



上列被告因違反臺灣地區與大陸地區人民關係條例案件，經檢察
官提起公訴（111年度偵字第3052號），本院判決如下：
    主  文
蔡介元共同犯臺灣地區與大陸地區人民關係條例第七十九條第四
項、第一項之使大陸地區人民非法進入臺灣地區未遂罪，處有期
徒刑拾月。
    事  實
一、蔡介元、楊清富（所涉使大陸地區人民非法進入臺灣地區未
    遂罪部分，經本院以110年度訴字第446號，判決有期徒刑4
    月確定）明知大陸地區人民非經主管機關許可，不得進入臺
    灣地區，楊清富實際上亦無與大陸地區人民蔣珊珠結婚之真
    意，竟共同基於使大陸地區人民非法進入臺灣地區之犯意聯
    絡，於民國106年6、7月間，先由蔡介元遊說楊清富與大陸
    地區人民假結婚，經楊清富應允後，隨即辦理護照、臺胞證
    及購買前往大陸地區船票等事宜，楊清富與蔡介元則於106
    年8月5日以小三通之方式前往大陸地區，楊清富並於106年8
    月14日與蔣珊珠在浙江省舟山市陽光公證處登記結婚，而取
    得上述公証處所核發之(2017)浙舟陽証民字第214號結婚公
    證書。嗣楊清富返回臺灣地區，持上述結婚公證書向財團法
    人海峽交流基金會（以下簡稱海基會）辦理認證，取得海基
    會於106年10月25日所核發（106)南核字第072752號證明書
    ，旋即接續於106年10月25日、107年2月27日向內政部入出
    國及移民署服務事務大隊臺南市服務站以來臺團聚為由，申
    請准許蔣珊珠進入臺灣地區，經該站承辦訪談工作之人員為
    實質審查後，楊清富即自行辦理撤案手續，而未發生使大陸
    地區人民非法進入臺灣地區之結果而未遂。
二、案經內政部移民署南區事務大隊臺南專勤隊報告臺灣臺南地
    方檢察署檢察官偵查起訴。
    理  由
一、關於證據能力之認定：
㈠、本判決所依憑判斷之具傳聞證據性質之供述證據，因檢察官
    、被告蔡介元於本案言詞辯論終結前，均同意有證據能力）
    ，本院審酌前開證據之作成或取得之狀況，並無非法或不當
    取證之情事，且亦無顯不可信之情況，依刑事訴訟法第159
    條之5規定，均具有證據能力。
㈡、其餘所引用卷內非供述證據性質之證據資料，均依法定程序
    取得，經合法調查程序，與待證事實間復具相當關聯性，無
    不得為證據情形，依刑事訴訟法第158條之4反面解釋，均有
    證據能力。
二、認定犯罪事實之證據及理由：
㈠、訊據被告否認上情，辯稱：楊清富與蔣珊珠不是假結婚，我
    跟我朋友綽號壽仔說我要去大陸，他說他朋友楊清富想要去
    大陸娶老婆，我才帶他去，並介紹蔣珊珠給楊清富。之後楊
    清富還自己跑去大陸找蔣珊珠，怎麼是假結婚云云。
㈡、楊清富與被告於106 年8 月5 日以小三通之方式，至大陸地
    區。楊清富嗣於106 年8 月14日與蔣珊珠在浙江省舟山市陽
    光公証處登記結婚，而取得公証處所核發之2017浙舟陽証民
    字第214 號結婚公證書。楊清富回臺後，持結婚公證書向海
    基會辦理認證，因而取得海基會於106 年10月25日所核發（
    106)南核字第072752號證明書。楊清富取得證明書後，與被
    告於106 年10月25日、107 年2 月27日向內政部入出國及移
    民署服務事務大隊臺南市服務站以來臺團聚為由申請准許蔣
    珊珠入境。經該站承辦訪談工作之人員為實質審查後，楊清
    富撤案手續而未遂。上開事實為被告所不否認，核與楊清富
    於警詢、偵訊時之證述，證人李佳倫、翁鐘騰、吳旻蒨相符
    （警卷第4-12頁、109年度偵字第6605號卷，下稱偵一卷第4
    9-54頁、110年度偵緝字第373號卷，下稱偵二卷第103-105
    頁、偵二卷第83-85頁），並有106 年10月25日財團法人海
    峽交流基金會證明、大陸地區浙江省陽光公証處公証書、10
    6 年10月25日、107 年02月27日大陸地區人民出入臺灣地區
    申請書、保證書、委託書、臺灣地區人民申請大陸地區配偶
    來臺團聚資料表、內政部移民署面談結果建議表、自行撤案
    申請書在卷足參（警卷第14-15、154-172頁），此部分之事
    實應可認定。
㈢、經查：
１、楊清富於警詢及偵查證稱：與蔣珊珠沒有結婚真意，跟昆全
    （音譯）借錢，他說我現在經濟不好，日子不好過，要不要
    去大陸辦結婚，可以來臺灣照顧我母親，又不用花任何錢，
    搞不好還有錢可以拿。之後跟壽仔講這件事，壽仔就介紹被
    告給我認識，被告跟我說去大陸結婚，不用支付任何費用，
    出發前，我有反悔，打電話給壽仔，聯繫被告後，被告說都
    辦妥了，一定要去。我沒有印象登記結婚之前有見過蔣珊珠
    ，是被被告帶到公證處，才見到蔣珊珠，才知道要跟此人辦
    結婚，我跟被告說我沒有要娶，但被告當作沒聽見，我的證
    件都在被告那裡，就直接辦理我與蔣珊珠之結婚登記；被告
    陸續到我家找我，說不用花錢可以到大陸娶老婆，我到大陸
    期間都沒有出到相關費用，登記時我有說不要登記，被告不
    理我，把我的證件拿去辦了，登記前沒有印象跟蔣珊珠講到
    話，被告有拿一份文件給我要我背熟，說到移民署若有問題
    才不會漏掉，是被告叫我申請蔣珊珠到臺灣等語（警卷第8-
    10頁、偵一卷第49-54頁、偵二卷第52-54頁），楊清富經具
    結後作證，又參酌本案並無證據足認被告與楊清富間有何嫌
    隙或仇怨存在，應認楊清富無可能蓄意虛構事實誣陷被告而
    致其自身負有偽證罪責之可能；再者楊清富上開證述之內容
    ，除可作為被告成立起訴書所載之犯行外，亦將使楊清富自
    身構成犯罪，而楊清富亦因此經本院以110年度訴字第446號
    判處有期徒刑4月確定，此有該案判決附卷足參（本院卷第1
    9-25頁），衡情楊清富尚無僅為誣指與其無何利害關係之被
    告為此等不實陳述，以致其自身亦遭判刑，可認被告帶楊清
    富至大陸確係要辦理假結婚，而被告知悉2人並無結婚真意
    。
２、再者，被告帶楊清富前往大陸，介紹安排楊清富與蔣珊珠結
    婚、106年10月25日、107年2月27日陪同楊清富向內政部入
    出國及移民署服務事務大隊臺南市服務站申請蔣珊珠來臺，
    此為被告所自承（警卷第105頁、本院卷第47頁），核與楊
    清富證述相符，並有被告與楊清富入出境紀錄表附卷足參（
    警卷第16、220頁），顯見被告對蔣珊珠是否得以入境臺灣
    極為積極。然雙方經於壽仔介紹認識，並無私誼，果雙方係
    真意結婚，蔣珊珠是否入境臺灣，應僅是楊清富個人事由，
    被告怎會多次加以陪伴。況且，楊清富若與蔣珊珠係真意結
    婚，應對其有基本瞭解、認識，豈會於訪談時支吾其詞，數
    度撤回，而被告陪同前往，亦不覺有異？在在均顯示，被告
    知悉楊清富與蔣珊珠並無結婚真意，僅係為圖蔣珊珠入境來
    臺，而介紹楊清富前往大陸與其假結婚。
３、至於楊清富雖其後再自行前往大陸，此有前開入出境紀錄表
    附卷，然楊清富證稱：共去3次，第1次跟被告去與蔣珊珠結
    婚，第2次因為蔣珊珠無法來臺灣，怕將來若要與蔣珊珠離
    婚會被刁難，所以被告叫我去安撫，第1次面談後發現蔣珊
    珠是沒辦法入境臺灣了，我想去大陸跟蔣珊珠離婚，蔣珊珠
　　一直哭訴，我跟被告說可不可以用騙的，不要去申請，被告
    說他們有管道可以查，所以才會再度申請等語（警卷第7-8
    、11頁、偵二卷第104頁），依卷附入出境紀錄表，楊清富
    自行前往大陸之時間為106年12月22日至26日、107年2月2日
    至6日，即楊清富第1次106年10月25日向內政部入出國及移
    民署服務事務大隊臺南市服務站申請蔣珊珠來臺案撤回到第
    二次107年2月27日申請之間，可證楊清富證述再度前往大陸
    僅是欲將與蔣珊珠形式上之婚姻關係解除應屬實在，無從據
    為楊清富與蔣珊珠係真結婚之證據，亦無從為被告有利之認
    定。
㈣、按刑事被告對證人之對質詰問權利，雖本於憲法第16條保障
    人民之訴訟權，所享有受法院公平審判之權利，且亦屬憲法
    第8 條第1 項規定之正當法律程序所保障之權利。為確保被
    告對證人行使反對詰問權，證人於審判中，固應依法定程序
    ，到場具結陳述，並就其指述被告不利之事項，接受被告之
    反對詰問，其陳述始得作為認定被告犯罪事實之判斷依據。
    惟於例外的情形，僅在被告未行使詰問權之不利益經由法院
    採取衡平之措施，其防禦權業經程序上獲得充分保障時，始
    容許援用未經被告詰問之證詞，作為認定被告犯罪事實之證
    據。而被告之防禦權是否已獲程序保障，亦即有無「詰問權
    之容許例外」情形，應審查：⑴、事實審法院為促成證人到
    庭接受詰問，是否已盡傳喚、拘提證人到庭之義務（即學理
    上所謂之義務法則）。⑵、未能予被告對為不利指述之證人
    行使反對詰問權，是否非肇因於可歸責於國家機關之事由所
    造成，例如證人逃亡或死亡（歸責法則）。⑶、被告雖不能
    行使詰問，惟法院已踐行現行之法定調查程序，給予被告充
    分辯明之防禦機會，以補償其不利益（防禦法則）。⑷、未
    經對質詰問之不利證詞，不得據以作為認定被告犯罪事實之
    唯一證據或主要證據，仍應有其他補強證據佐證該不利證述
    之真實性（佐證法則）。在符合上揭要件時，被告雖未行使
    對不利證人之詰問權，應認合於「詰問權之容許例外」，法
    院採用該未經被告詰問之證言，即不得指為違法。被告雖聲
    請詰問楊清富，然楊清富業已於110年12月16日死亡，此有
    個人戶籍資料附卷可稽（本院卷第63頁），可知被告就楊清
    富所為對其不利之證言未能於事實審法院踐行對質詰問，係
    因不可歸責於法院之事由。另楊清富於偵查中所為不利於被
    告之指證，業經依法具結，被告對楊清富證述之證據，同意
    有證據能力（如前述），且於審理期日已依法對其提示調查
    ，並使其表示意見，賦予被告充分辯明之機會，再本件認定
    被告構成犯罪，除楊清富不利於被告之證述外，並引用其他
    補強證據以資佐證，而非以該不利之陳述，作為認定被告犯
    行之唯一證據。依上揭說明，被告於審判中固未對楊清富行
    使對質詰問權，已合於容許例外之情形，併予說明。
㈤、本案事證明確，被告上開犯行洵堪認定，應予依法論科。
三、論罪科刑：
㈠、按臺灣地區與大陸地區人民關係條例第15條第1款不得使大陸
    地區人民非法進入臺灣地區之規定，旨在防止大陸地區人民
    非法進入臺灣地區，以維護臺灣地區之安全與安定，所稱「
    非法」，自應從實質上之合法性予以判斷，凡評價上違反法
    秩序之方法，均屬「非法」，參照行政程序法第119條第1款
    、第2款規定，受益人以詐欺、脅迫或賄賂方法，使行政機
    關作成行政處分者，或對重要事項提供不正確資料或為不完
    全陳述，致使行政機關依該資料或陳述而作成行政處分者，
    其信賴不值得保護。故在大陸地區通謀虛偽結婚，以不實之
    結婚證明辦理相關戶籍登記、入境等手續，憑以進入臺灣地
    區，其所持之入境許可文件雖係入出境主管機關所核發，形
    式上為合法，但因以詐術方法而取得，即不具實質上之合法
    性，仍屬非法進入臺灣地區（最高法院98年度臺上字第1716
    號判決可資參照）。是核被告所為，係犯臺灣地區與大陸地
    區人民關係條例第79條第4項、第1項之使大陸地區人民非法
    進入臺灣地區未遂罪。本案因楊清富己意中止，而不遂，為
    未遂犯，然被告否認犯罪，且楊清富係自行決意撤回，與被
    告無涉，此經被告供述在卷（本院卷第47頁），故被告非屬
    己意終止，依刑法第25條規定按既遂犯之刑度減輕之。
㈡、被告就上揭犯行，與楊清富有犯意聯絡及行為分擔，應論以
    共同正犯。楊清富分別於106年10月25日、107年2月27日向
    內政部入出國及移民署服務事務大隊臺南市服務站以來臺團
    聚為由，申請准許蔣珊珠進入臺灣地區，係基於單一犯罪之
    犯意，於密接之時間、地點為之，且侵害同一之法益，各該
    行為之獨立性極為薄弱，依一般社會健全觀念，難以強行分
    開，在刑法評價上，以視為數個舉動之接續施行，合為包括
    之一行為予以評價，較為合理，應成立接續犯，僅論以一罪
    。
㈢、爰以行為人之責任為基礎，審酌被告夥同楊清富欲以假結婚
    之方式，使大陸地區人民非法入境臺灣，影響我國對於大陸
    地區人民進入臺灣地區所為管制之正確性，雖未發生既遂之
    結果，然已對國家安全及社會秩序之安定造成影響，殊為不
    該，幸楊清富撤案而未發生既遂之結果，兼衡被告犯罪之目
    的、手段、素行，及其自陳學歷為高中畢業，獨居，從事外
    包技工之智識程度、家庭生活狀況等一切情狀，量處如主文
    所示之刑。
據上論斷，應依刑事訴訟法第299條第1項，臺灣地區與大陸地區
人民關係條例第79條第1項、第4項，刑法第11條、第28條、第25
條，判決如主文。
本案經檢察官許家彰提起公訴、謝欣如到庭執行職務。
中　　華　　民　　國　　111 　年　　5 　　月　　17　　日
                  刑事第五庭  審判長法　官　鍾邦久
　　　　　　　　　                  法  官  林欣玲
　　　　　　　　　                  法  官  蔡奇秀
以上正本證明與原本無異。
如不服本判決應於收受本判決後20日內向本院提出上訴書狀，並
應敘述具體理由。其未敘述上訴理由者，應於上訴期間屆滿後20
日內向本院補提理由書狀（均須按他造當事人之人數附繕本）「
切勿逕送上級法院」。 
　　　　　　　　　　　　　　　　　  書記官　黃郁淇
中　　華　　民　　國　　111 　年　　5 　　月　　17　　日
臺灣地區與大陸地區人民關係條例第15條
下列行為不得為之：
一、使大陸地區人民非法進入臺灣地區。
二、明知臺灣地區人民未經許可，而招攬使之進入大陸地區。
三、使大陸地區人民在臺灣地區從事未經許可或與許可目的不符
    之活動。
四、僱用或留用大陸地區人民在臺灣地區從事未經許可或與許可
    範圍不符之工作。
五、居間介紹他人為前款之行為。
臺灣地區與大陸地區人民關係條例第79條
違反第15條第1款規定者，處1年以上7年以下有期徒刑，得併科
新臺幣1百萬元以下罰金。
意圖營利而犯前項之罪者，處3年以上10年以下有期徒刑，得併
科新臺幣5百萬元以下罰金。
前二項之首謀者，處5年以上有期徒刑，得併科新臺幣1千萬元以
下罰金。
前三項之未遂犯罰之。
中華民國船舶、航空器或其他運輸工具所有人、營運人或船長、
機長、其他運輸工具駕駛人違反第15條第1款規定者，主管機關
得處該中華民國船舶、航空器或其他運輸工具一定期間之停航，
或廢止其有關證照，並得停止或廢止該船長、機長或駕駛人之職
業證照或資格。
中華民國船舶、航空器或其他運輸工具所有人，有第1項至第4項
之行為或因其故意、重大過失致使第三人以其船舶、航空器或其
他運輸工具從事第1項至第4項之行為，且該行為係以運送大陸地
區人民非法進入臺灣地區為主要目的者，主管機關得沒入該船舶
、航空器或其他運輸工具。所有人明知該船舶、航空器或其他運
輸工具得沒入，為規避沒入之裁處而取得所有權者，亦同。
前項情形，如該船舶、航空器或其他運輸工具無相關主管機關得
予沒入時，得由查獲機關沒入之。